【裁判字號】    92,上更(一),152
【裁判日期】    920916
【裁判案由】    貪污治罪條例等
【裁判全文】
臺灣高等法院刑事判決                        九十二年度上更(一)字第一五二號
    上  訴  人  臺灣臺北地方法院檢察署檢察官
    上  訴  人
    即  被  告  甲○○
    指定辯護人  本院公設辯護人  丙○○
    被      告  乙○○
    選任辯護人  陳德義  律師
右上訴人因被告貪污治罪條例等案件，不服臺灣台北地方法院八十七年度訴字第六四
一號，中華民國八十八年十月二十八日第一審判決（起訴案號：臺灣台北地方法院檢
察署八十六年度偵字第一０四一五號、二五五七一號、八十七年度偵字第一０二二號
）提起上訴，經判決後，由最高法院發回更審，本院判決如左：
    主      文
上訴駁回。
    事      實
一、黃榮輝（業經判處有期徒刑六月確定）係設於台北市○○路一七二號八樓十二室
    麗都通運有限公司（以下稱麗都公司）及設於台北市○○路一七二號七樓之八麗
    晶通運有限公司（以下稱麗晶公司）之負責人，而甲○○則係從事代客驗車工作
    業務。緣於民國（下同）八十五年十月間，黃榮輝所屬麗都公司所有八輛大客車
    亟待向監理處請求檢驗及領取牌照，乃以每輛車新台幣（下同）二萬元之代價委
    由甲○○代辦，詎甲○○明知該八輛大客車空車即重達十四公噸，顯屬超重無法
    順利通過檢驗領牌，竟基於偽造公文書之概括犯意，於八十五年十月十八日之前
    幾日某時，在台北市萬華區某一家刻印店，委由該店內不詳姓名年籍之不知情成
    年男子，偽刻「交路檢字第六六四四號考檢驗員乙○○」及「交路檢字第四四四
    二號考檢驗員王俊杰」之職章後，在台北市○○○路十三巷三十八號二樓，於汽
    車新領牌照申請人所需填寫之汽車新領牌照登記書上偽填該八輛大客車每輛僅重
    九點餘公噸（詳見如附表一、二所示汽車新領牌照書所載），於八十五年十月十
    八日向台北市監理處北區分處（以下稱北區分處）掛號，繳費後，在台北市○○
    ○路上址，於汽車新領牌照登記書上正面「檢驗員及檢驗日期」欄及背面，蓋用
    上開偽造之職章，並偽造乙○○之簽名，以偽造汽車新領牌照登記書，表示該八
    輛大客車均經公務員乙○○及王俊杰檢驗合格，於八十五年十月十九日，進而持
    上開偽造之汽車新領牌照登記書，向台北市監理處申領大客車牌照，使該處不知
    情之公務員登載於職務上所掌之車籍資料，並據以核發如附表一所示牌照，足以
    生損害於監理機關對於車籍資料管理之正確性及乙○○、王俊杰二人。詎黃榮輝
    在知悉甲○○以上開方式未將大客車送驗即可領得大客車牌照後，竟於八十六年
    一月間，以相同代價委由甲○○再度為其申請麗晶公司所有之十輛大客車牌照，
    二人即基於共同犯意聯絡，於八十六年一月二十三日之前幾日某時，由甲○○在
    上開刻印店，偽刻「交路檢字五五０七號考檢驗員林華」之職章，於八十六年一
    月二十三日，再以同樣手法於汽車新領牌照登記書上正面及背面，蓋用上開偽造
    之林華及王俊杰（起訴書誤載為林俊杰）之職章，以偽造汽車新領牌照登記書，
    並於同日持向台北市監理處申領大客車牌照，使該處不知情之公務員登載於職務
    上所掌之車籍資料，並據以核發如附表二所示之牌照，亦足以生損害於監理機關
    對於車籍資料管理之正確性及林華、王俊杰二人。嗣於八十六年四月三十日，甲
    ○○、黃榮輝因知悉有司機借錢不遂揚言檢舉恐難逃追訴始具狀自首而得知上情
    。
二、案經甲○○、黃榮輝自首由台灣台北地方法院檢察署檢察官偵查起訴。
    理      由
壹、被告甲○○部分：
一、訊據上訴人即被告甲○○對於附表一、二所示之汽車均未經檢驗即行核發牌照之
    事實，均供承不諱，並坦承係因急需用錢，且應黃榮輝求快之要求，才出此下策
    ，明知超重而未經檢驗，以偽造文書之方式申請核發牌照等情不諱。經查：(一)證
    人張文珍於台北市調查處調查時供證稱：我是ＣＣ－五四九號大客車之車主，該
    車重在汽車新領牌照登記書上登記為九‧七四三公噸，經我測車重為十四公噸，
    與實際完全不符等語（見八十七年度偵字第一０二二號卷《以下稱偵一卷》第五
    頁），而證人江陳儉亦到庭結證稱：ＣＣ－五四九號大客車是我們東漢遊覽公司
    的車，從頭到尾都沒有驗，且超重，但有領到車牌等語（見原審八十八年七月二
    十二日審判筆錄），且被告甲○○亦陳稱：我有看到該車，坐位通常是四十七至
    四十九個，本案的（車子）裝到五十一個位子，加了坐位，重量自然會超重，我
    是事先知道這情形等語（見原審八十七年五月二十一日審判筆錄），足證如附表
    一、二所示之大客車確有超重情事，且為被告甲○○所明知。被告甲○○辯稱因
    黃榮輝要求快一點取得牌照，始以違法方式取得一節，為同案被告黃榮輝所堅決
    否認，按諸情理，上開大客車倘無違反規定之情事，則依正常程序檢驗領牌即可
    ，何需大費周章，干冒擔負刑事責任之風險，採取此項非法之方式？益見如附表
    一、二所示之大客車當時確有超重之情事，尚難以本案之大客車於案發後，原所
    領取之牌照經監理機關通知繳回，並均經監理機關重行檢驗合格換領牌照（見台
    北市監理處八十七年六月二十四日北市監三字第八七六二一０七九００號函），
    即推論上開大客車於被告甲○○於受被告黃榮輝委託領牌之初，並無超重之情事
    。(二)同案被告黃榮輝於台北市調查處調查時陳稱：甲○○確實曾在第一次替麗都
    公司偽造驗車記錄，領得該八輛車車牌後，就告訴我係以未驗車之違法方式取得
    車牌，第二次麗晶公司之十部車請領車牌時，我為了儘速領到牌照，確實主動要
    求甲○○以第一次不驗車之方式違法取得車牌等語（見偵一卷第九頁正面），核
    與被告甲○○供證之情節相符（見偵一卷第十二頁正面），足見被告黃榮輝與被
    告甲○○就第二次之犯行，互有犯意之聯絡，至為灼然。(三)如附表一、二所示之
    大客車均未經檢驗員乙○○、林華及王俊杰檢驗合格，即領得牌照等情，亦據被
    告乙○○及證人林華、王俊杰到庭供證明確，復有如附表一、二所示之偽造汽車
    新領牌照登記書附卷可稽。(四)綜上所述，被告甲○○所辯核係飾卸之詞，委無足
    採，事證明確，被告甲○○犯行堪予認定。
二、核被告甲○○所為，係犯刑法第二百十六條、第二百十一條之行使偽造公文書罪
    及第二百十四條之使公務員登載不實罪，公訴人認係犯刑法第二百十三條之罪，
    尚有未洽，起訴法條應予變更。被告甲○○與已判刑確定之黃榮輝相互間就第二
    次之犯行有犯意聯絡及行為分擔，為共同正犯。被告甲○○偽刻乙○○、林華及
    王俊杰之職章後，蓋於如附表一、二所示汽車新領牌照登記書上，並於如附表一
    所示之汽車新領牌照登記書上偽造乙○○之簽名，其偽造印章及簽名為偽造公文
    書之部分行為，又偽造後持以行使，偽造公文書之低度行為應為行使之高度行為
    所吸收，均不另論罪。被告甲○○先後二次犯行，時間緊接，罪名與構成要件相
    同，顯係出於概括犯意而為，應依連續犯規定以一罪論，並加重其刑。其所犯上
    開二罪，有方法結果之牽連關係，應依刑法第五十五條之規定，從較重之行使偽
    造公文書罪處斷。公訴人雖未就被告所犯使公務員登載不實之犯行起訴，惟該犯
    行與已起訴論罪之行使偽造公文書犯行，有牽連犯之裁判上一罪關係，為起訴效
    力所及，自應併予審究。第查被告甲○○對於未發覺之罪自首而受裁判，此有其
    自首狀附偵查卷可徵，應依法減輕其刑。
三、原審以被告甲○○犯罪明確，同此事實認定，而適用刑法第二十八條、第五十六
    條、第二百十六條、第二百十一條、第二百十四條、第五十五條、第六十二條、
    第二百十九條，罰金罰鍰提高標準條例第一條前段，並審酌被告犯罪之動機、目
    的、手段、素行、智識程度、所生危害及犯罪後之態度等一切情狀，量處有期徒
    刑捌月，並說明被告甲○○偽造之乙○○、王俊杰及林華之職章，業已丟棄而不
    存在，業據被告甲○○供明在卷，爰不予宣告沒收。至如附表一、二所示汽車新
    領牌照登記書上偽造之乙○○、王俊杰、林華之印文及偽造之乙○○署名，均應
    依刑法第二百十九條宣告沒收。經核原判決上開認事用法，洵無不合，量刑亦屬
    妥適；被告甲○○上訴意旨徒以請求從輕而指摘原判決，但查原審判處甲○○有
    期徒刑捌月，係已依自首之例量處最低法定刑之下，且參酌共同被告黃榮輝只有
    一次犯行，而被判處有期徒刑六月確定，則被告甲○○係認定二次犯行之連續犯
    ，判其有期徒刑八月，並無過當，上訴以量刑輕重為指摘事由，尚非有理由，應
    予駁回。
貳、被告乙○○部分：
一、公訴意旨略以：被告乙○○係台北市政府監理處工務員，於八十五年十月間，在
    監理處北區分處擔任負責汽車檢驗及汽、機車駕駛執照考驗業務，為依據法令從
    事公務之人員。緣因於八十五年十月間，黃榮輝所屬麗都公司擁有八輛大客車亟
    待向監理處請求檢驗及領取牌照，乃以二十萬元之代價委由甲○○代辦，詎甲○
    ○明知該八輛大客車空車即重達十四公頓，顯屬超重無法順利通過檢驗領牌，竟
    基於偽造文書之概括犯意，不思透過正常檢驗程序以取得牌照，乃事先於監理處
    所掌管但交由汽車新領牌照申請人所需填寫之汽車新領牌照登記書上偽填為該八
    輛大客車每輛僅重九點七四公噸，並以預先偽刻好在任職北區監理處擔任檢驗員
    而不知情之王俊杰職章，並商得乙○○之同意協助，簽名蓋章於八張新領牌照登
    記書上，使該八輛大客車在根本未實際檢驗卻合格之情況下，進而持八張不實之
    新領牌照登記書向監理處申領大客車牌照，致監理處因而陷於錯誤，核發給麗都
    公司該八輛大客車車牌牌照，因認被告乙○○涉有刑法第二百十三條之公務員登
    載不實罪嫌及貪污治罪條例第六條第四款之圖利罪嫌。
二、按犯罪事實應依證據認定之，無證據不得認定犯罪事實。又不能證明被告犯罪者
    ，應諭知無罪之判決，刑事訴訟法第一百五十四條、第三百零一條第一項分別定
    有明文。又事實之認定，應憑證據，如未能發現相當證據，或證據不足以證明，
    自不能以推測或擬制之方法，為裁判基礎（最高法院四十年台上字第八六號判例
    參照）。且認定犯罪事實所憑之證據，雖不以直接證據為限，間接證據亦包括在
    內，然而無論直接證據或間接證據，其為訴訟上之證明，須於通常一般之人均不
    致有所懷疑，而得確信其為真實之程度者，始得據為有罪之認定，倘其證明尚未
    達到此一程度，而有合理之懷疑存在而無從使事實審法院得有罪之確信時，即應
    由法院為諭知被告無罪之判決（最高法院七十六年台上字第四九八六號判例參照
    ）。
三、訊據被告乙○○堅決否認涉有右揭犯行，辯稱：如附表一所示汽車新領牌照登記
    書上伊之簽名及印文，均非伊所為，甲○○如何取得牌照，伊不知情等語。查本
    件公訴人起訴及上訴意旨認被告乙○○涉有右揭罪嫌，無非係以法務部調查局（
    以下稱調查局）鑑定結果及被告甲○○於偵查庭所書寫之乙○○姓名與汽車新領
    牌照登記書上所載之乙○○筆跡相異甚遠為其主要論據。惟查：
  (一)同案被告甲○○於台北市調查處初始調查時，以迄原審偵審、本院前審、本次更
    審中歷次訊問，始終堅稱係伊偽刻乙○○之職章，並臨摹偽造乙○○之簽名於汽
    車新領牌照登記書，乙○○並不知情，本案與其無涉等語，核其前後供詞一致，
    語氣肯定，未見矯揉造作，毫不勉強。而被告乙○○於台北市調查處調查時及偵
    、審中歷次訊問，亦始終堅決否認有上開犯行，核與被告甲○○所供一致，並無
    齟齬。則被告甲○○既已坦承乙○○部分之職章及簽名係其所偽造，此與其同屬
    認罪而偽造王俊杰、林華職章之部分，殊無二致，其供詞似無不可採之理，且亦
    查無任何證據證明甲○○有為乙○○遮掩犯罪之蛛絲馬跡，情理上似亦無此可能
    ，則據甲○○上開供詞，即屬對被告乙○○有利，合先說明。
  (二)偵查中將如附表一所示汽車新領牌照登記書中之三份與被告乙○○平日簽名於車
    輛檢驗記錄表十九份，經送調查局鑑定結果，二者簽名特徵相符，固有該局鑑定
    通知書在卷可徵，經原審向該局調取該鑑定通知書之鑑定分析表，其上載明二者
    簽名筆劃運筆順暢，勾、勒、回鋒線條特徵相符等語，雖有該鑑定分析表在卷足
    憑。然查刑事訴訟採職權調查主義，鑑定報告祇為形成法院心證之資料，對於法
    院之審判並無拘束力，故待證事項雖經鑑定，法院仍應本於職權予以調查，以期
    發見事實之真相，不得僅以鑑定報告作為判決之唯一依據，最高法院著有五十七
    年台上字第三三九九號判例可資參照。經查，二個簽名特徵相符之原因固有多端
    ，或係本人親簽，或係他人偽造，或係取其真跡透紙臨摹等等，均可產生簽名特
    徵相符之結果，同一人所簽並非簽名特徵相符之唯一原因。衡諸被告甲○○供稱
    ：驗車後，資料可留在我們這裡一個月時間，我係自其他新領牌照登記書上取得
    乙○○之筆跡，並勤於練習，所以才會如此相同等語（見八十六年度偵字第一０
    四一五號卷第三一四頁正面、三三七頁背面），且查如附表一所示之汽車新領牌
    照登記書上除蓋有乙○○之職章及簽名外，尚蓋有王俊杰之職章，按諸情理，被
    告乙○○倘同意協助甲○○，簽名蓋章於該登記書上，被告甲○○仍無法據以申
    領牌照，仍須偽刻王俊杰之職章並蓋於其上始可，則就被告甲○○而言，偽刻王
    俊杰之職章既不可免，則偽刻王俊杰之職章已不免於偽造文書之罪，其一不作二
    不休再偽刻乙○○之職章並偽簽乙○○之簽名，不過仍只成立偽造文書一罪而已
    ，且又無何困難之處，反使事情簡單化，其不此之為，反而化簡為繁，既不能脫
    開偽造王俊杰職章之罪名，又要請被告乙○○違法協助簽名蓋章，通常除須許以
    重利外，又有使事情曝光之危險，並因支付乙○○相當之代價，自己的獲利必然
    縮水變薄，兩害相權，實無何實益可言，被告甲○○豈會為之？況查，從如附表
    二所示之汽車新領牌照登記書上同係由甲○○偽造檢驗員林華之職章益可證明，
    蓋被告乙○○倘同意協助甲○○，則甲○○找被告乙○○於登記書上簽名蓋章即
    可，何須又再偽刻林華之職章？足徵被告甲○○所稱：其自其他新領牌照登記書
    上取得乙○○之筆跡，並勤於練習，始會如此相同等語，尚堪採信。
  (三)被告甲○○偽造乙○○之簽名係於八十五年十月十八日為之，並係自其他新領牌
    照登記書上取得乙○○之筆跡，勤於練習，有以致之，已如前述，於偵查中，檢
    察官雖命甲○○當庭繕寫乙○○之姓名，固與如附表一所示汽車新領牌照登記書
    上所書偽造之乙○○簽名不同，然查甲○○於偵查中繕寫唐南國姓名之日期為八
    十六年七月二十一日，距其偽造日期已隔長達九個月，該九個月當中，甲○○並
    非天天複習臨摩乙○○之簽名，且既非自己原有之簽名，則記憶已經淡忘，當屬
    情理之中，況偵查中臨時被命簽寫乙○○之簽名，當時並無乙○○之簽名放在面
    前以供模仿而係憑空為之，此與其偽造當時，係依乙○○之簽名模仿練習，甚至
    是取其真跡透紙臨摹者大異其趣，則在匆促間及記憶已經淡忘之情況下，其無法
    如同九個月前再予仿簽乙○○之簽名，應無不符經驗法則，尚難以被告甲○○嗣
    後於偵查中所書寫之乙○○簽名與如附表一所示汽車新領牌照登記書上乙○○之
    簽名不同，即遽認非甲○○所為或其自白不實。
  (四)況被告乙○○於偵查中經送調查局測謊，就1.牌照登記書非其簽名；2.係甲○○
    偽造牌照登記書；3.其未收受甲○○之金錢之陳述，並無情緒波動之反應，應未
    說謊，亦有該局出具之鑑定通知書附卷足憑，參諸最高法院八十七年度台上字第
    三三三九號判決意旨，該測謊鑑定報告非不得為有利於被告乙○○之認定，益見
    被告乙○○並無公訴人所指訴為協助甲○○而於如附表一所示之新領牌照登記書
    上簽名蓋章之情事。
四、綜上，被告乙○○所辯，尚堪採信，原審以無積極證據足資證明被告犯罪而判決
    被告無罪，經核洵無違誤；檢察官上訴意旨仍執陳詞以筆跡之鑑定等情質疑被告
    ，而指摘原判決不當，惟查，證據之取捨、事實之認定，乃事實審法院職權行使
    之範圍，事實審法院經調查證據之結果，依自由心證之法則取捨證據，苟其取捨
    與經驗法則或論理法則無違，即不得任意指為違法。又刑事訴訟法第一百六十一
    條第一項規定：檢察官就被告犯罪事實，應負舉證責任，並指出證明之方法。因
    此，檢察官對於起訴之犯罪事實，應負提出證據及說服之實質舉證責任。倘其所
    提出之證據，不足為被告有罪之積極證明，或其所指出證明之方法，無從說服法
    院以形成被告有罪之心證，基於無罪推定之原則，自應為被告無罪判決之諭知。
    本件檢察官上訴仍未提出具體新事證或適合於證明犯罪事實之積極證據，並說明
    其證據方法與待證事實之關係，而本院對於卷內訴訟資料經參互審酌，仍無從獲
    得有罪之心證，亦查無其他具體證據得資證明被告乙○○確有公訴所指之犯行，
    從而，自應維持原審諭知被告乙○○無罪之判決，此部分上訴亦同為無理由，應
    予駁回。
據上論斷，應依刑事訴訟法第三百六十八條，判決如主文。
本案經檢察官田炳麟到庭執行職務。
中      華      民      國    九十二    年      九      月     十六     日
                              台灣高等法院刑事第十二庭
                                    審判長法  官  劉  景  星
                                          法  官  沈  宜  生
                                          法  官  陳  志  洋
右正本證明與原本無異。
如不服本判決應於收受送達後十日內向本院提出上訴書狀，其未敘述上訴之理由者並
得於提起上訴後十日內向本院補提理由書（均須按他造當事人之人數附繕本）。
                                          書記官  蔡  佩  珊
中      華      民      國    九十二    年      九      月     十七     日
附錄：本案論罪科刑法條全文
刑法第二百十一條
偽造、變造公文書，足以生損害於公眾或他人者，處一年以上七年以下有期徒刑。
刑法第二百十四條
明知為不實之事項，而使公務員登載於職務上所掌之公文書，足以生損害於公眾或他
人者，處三年以下有期徒刑、拘役或五百元以下罰金。
刑法第二百十六條
行使第二百十條至第二百十五條之文書者，依偽造、變造文書或登載不實事項或使登
載不實事項之規定處斷。


司法院資訊處製作；財團法人民間司法改革基金會備份。
